臺灣新竹地方法院民事判決　　　　　　　 94年度訴字第668號
原　　　告　甲○○
　　　　　　戊○○
前列二人共同
訴訟代理人　洪大明律師
被　　　告　財團法人國泰綜合醫院新竹分院
法定代理人　丙○○
被　　　告　己○○
前列二人共同
訴訟代理人　張家琦律師
複　代理人　乙○
複　代理人　丁○○
上列當事人間損害賠償事件，本院於民國96年1月4日辯論終結
，判決如下：
    主  文
原告之訴及假執行之聲請均駁回。
訴訟費用由原告負擔。
    事實及理由
一、原告起訴主張：
（一）原告甲○○於民國91年11月11日因第四、五腰椎間盤突出
      併神經壓迫在被告國泰醫院新竹分院（以下簡稱新竹國泰
      醫院）入院治療，並於91年11月12日、91年12月4日由被
      告新竹國泰醫院雇用之醫師被告己○○進行椎間盤之切除
      手術，但因被告新竹國泰醫院及被告己○○未就手術可能
      發生之感染為妥善預防導致原告甲○○發生感染導致腰椎
      骨髓炎，嗣經為恭紀念醫院及財團法人長庚紀念醫院林口
      分院（以下簡稱林口長庚醫院）繼續治療。
（二）原告戊○○於91年10月20日因第四、五腰椎間椎板突出
      於91年10月21日在被告新竹國泰醫院由被告己○○進行手
      術，但因術後仍非常疼痛，至為恭醫院檢查發現手術部分
      遭細菌感染為骨髓炎，乃持該院報告至被告新竹國泰醫院
      繼續由被告己○○治療，卻造成第四、五腰椎滑脫症。
（三）原告兩人都因術後情形不佳，於日常生活必須依賴背架支
      撐，不能彎腰、提重、無性生活、腳酸麻、長期腰痛、不
      能坐立、無法工作，依據醫療契約及侵權行為法律關係，
      請求被告連帶賠償原告因此所生之精神上及財產上之損害
      。並聲明：被告應連帶給付原告甲○○新台幣（下同）
      2,166,675元、原告戊○○2,800,000元及自起訴狀繕本送
      達翌日起至清償日止按年息百分之五計算之利息，並願供
      擔保請求宣告假執行。
（四）對被告抗辯所為之陳述
      原告甲○○至林口長庚醫院就診時曾經進行檢驗，因而發
      現有金黃色葡萄球菌之存在，原告戊○○則於91年12月10
      日在被告新竹國泰醫院住院期間曾採樣檢驗出綠膿桿菌，
      因此，可證原告等之骨髓炎確實因為細菌感染所發生，原
      告之所以因細菌感染發生骨髓炎為被告新竹國泰醫院及被
      告醫師己○○之院內感染控制及手術消毒不佳所造成。
二、被告之抗辯
（一）原告至被告新竹國泰醫院就診，被告己○○（醫師）並未
      向其等保證一定可以痊癒，因任何手術均有其風險並不必
      然成功且亦有可能併發副作用，此為通常之經驗法則，且
      原告亦簽有手術同意書，其上載明可能之風險。故原告主
      張被告醫師己○○保證其等之手術一定成功云云，顯與事
      實及經驗法則有違。
（二）原告二人於術後雖發生骨髓炎等併發症，並曾經檢驗出有
      金黃葡萄球菌及綠膿桿菌。但原告甲○○至林口長庚醫院
      採樣檢驗時，距離原告在被告新竹國泰醫院手術之時間相
      隔甚久，原告甲○○手術時是否即有此菌種之存在實非無
      疑。且原告至林口長庚醫院就診時並無發炎症狀，卻檢驗
      出含有金黃葡萄球菌存在，因此該金黃葡萄球菌與原告甲○○之發炎無關。故原告甲○○術後所發生之骨髓炎並非
      細菌感染。而原告戊○○所檢驗出之綠膿桿菌僅能推斷在
      身體某部位有培養出該菌種，但無法直接認定該菌種與原
      告戊○○所接受之手術有關。因此，原告二人之骨髓炎均
      非因細菌感染所致。
（三）原告甲○○在91年11月12日及91年12月5日至被告新竹國
      泰醫院接受治療，至92年1月2日始至為恭醫院治療，92年
      2月7日又至林口長庚治療，而在林口長庚醫院採樣化驗出
      有金黃葡萄球菌之時間距離原告在被告醫院就診之時間，
      已有二個月，縱然，原告嗣後因檢驗出金黃葡萄球菌，亦
      非在可認定係在被告醫院所感染。而原告戊○○嗣後至新
      竹馬偕醫院就診之原因係第四五腰椎滑脫症與骨髓炎無關
（四）原告二人之術後均必須依賴背架支撐，且只能點頭、不能
      彎腰、提重、無性生活、腳酸麻、長期腰痛、不能坐立、
      無法工作等情係與先前原告本身所患之第四、五腰椎間盤
      突出併發神經壓迫之疾病所造成。
（五）綜上，原告在手術後病發之骨髓炎並非細菌感染所致，且
      被告在醫療過程中亦無任何疏失，醫療行為原無保證絕對
      痊癒而有固定之風險，且原告於術後產生之併發症係因其
      原有之第四五腰椎間盤突出併發神經壓迫之舊疾有關，並
      非被告所造成，原告依據醫療契約及侵權行為之法律關係
      請求被告賠償，並無理由，請求駁回原告之訴及假執行之
      聲請，如受不利判決願供擔保請求免為執行。
三、兩造不爭執之事實
（一）原告戊○○部分
      1.91年10月20日原告戊○○因第四、五腰椎間椎板突出併
        發術後骨髓炎入院被告新竹國泰醫院。
      2.戊○○91年10月21日進行手術，91年10月24日出院。
      3.91年12月6日戊○○因骨髓炎入院被告新竹國泰醫院，
        92 年1月30日出院。
      4.92年9月3日戊○○因第四、五腰椎滑脫症至新竹馬偕醫
        院住院，92年9月4日戊○○接受椎板切除及融合手術，
        92年9月10日出院。
（二）原告甲○○部分
      1.91年11月11日原告甲○○因第四、五腰椎間盤突出併神
        經壓迫在被告新竹國泰醫院入院治療。
      2.91年11月12日甲○○由被告國泰醫院受僱醫師己○○進
        行椎間盤之切除手術。
      3.91年12月4日甲○○因腰椎第三、四、五節脊椎狹窄入
        院新竹國泰醫院治療。
      4.91年12月5日甲○○在新竹國泰醫院進行第三、四椎弓
        切除手術，91年12月17日出院。
      5.92年1月2日至92年2月7日甲○○因腰椎骨髓炎至為恭紀
        念醫院進行治療。
      6.92年2月7日甲○○轉林口長庚醫院繼續治療。林口長庚
        醫院診斷為腰椎退化症術後骨髓炎，進行抗生素治療。
      7.92年3月10日甲○○在林口長庚醫院進行腰椎手術，至
        92年3 月26日出院。
      8.92年10月13日甲○○因第2、3、4腰椎骨髓炎合併神經跟
        病變至為恭醫院治療，92年10月22日出院。
四、本件之爭點
    按因故意或過失，不法侵害他人之權利者，負損害賠償責任
    ，民法第184條第一項前段，定有明文。成立侵權行為之構
    成要件，首應有不法之行為，該侵害行為必須出於行為人之
    故意或過失，且使他人之權利受損，如具備上開要件，行為
    人即需對於權利受損之人所受之損害加以賠償。本件原告兩
    人均主張其在被告新竹國泰醫院內接受該院所聘僱之醫師被
    告己○○進行之手術，因被告國泰醫院及被告己○○未就可
    能發生之手術感染，事先作妥善預防而在手術後發生感染，
    導致骨髓炎造成損害，因而，依據侵權行為法律關係請求被
    告己○○賠償，而被告新竹國泰醫院為被告己○○之僱傭人
    ，則依據民法第188條之規定，負擔僱傭人之連帶賠償責任
    。依上所述，本件首應確認之重點為原告在被告醫院就醫後
    所生之骨髓炎是否為（細菌）感染所造成？次則應審究，如
    可證明骨髓炎為細菌所感染，該感染是否為原告在醫療過程
    中有未妥善之感染預防所致？
五、法院之判斷
（一）按當事人主張有利於己之事實者，就其事實有舉證之責任
      。但法律別有規定，或依其情形顯失公平者，不在此限，
      民事訴訟法第277條定有明文。本件原告主張被告等人在
      履行醫療契約為原告進行手術時未善盡預防感染之措施。
      但醫療行為之特性因人體器官組織不同反應及活體組織之
      不可預測性，醫療行為並不保證結果成功，因此在醫療後
      發生一定之併發症（包含本件原告主張之手術後發炎），
      並非一定導致於醫療行為上有不當處置之存在。因此，
      本件原告所發生之術後骨髓炎，並非在預估一定比例之一
      般醫療風險範圍外，且術後骨髓炎造成之因素眾多，並非
      當然出於醫療不當行為，尚無法以此類併發症之產生而推
      定被告之醫療行為有不當措施，故原告主張骨髓炎之產生
      原因，係被告國泰醫院及其雇用之醫師被告己○○在為原
      告進行手術時，未善盡手術感染之預防，依據上開規定，
      原告應證明其骨髓炎係因（細菌）感染造成，並且證明感
      染之途徑為被告醫院之環境或手術消毒所造成。又因本件
      醫療糾紛，原告所產生之骨髓炎併發症非為一般脊柱手術
      所罕見，亦非如已盡符合水準之醫療行為當不至發生之情
      形，故不符合因病患就該併發症之原因負舉證責任，將造
      成不公平之舉證責任轉換之條件，並不適用民事訴訟法第
      277條但書之規定。否則如醫療結果一旦發生可預見之併
      發症，病患即得起訴請求醫療單位賠償，醫療單位必須負
      舉證責任，則將使醫療單位負擔過重之舉證責任，使得醫
      療單位之醫療行為趨近保守，並就不確定之醫療結果負全
      部之風險，並不符合舉證責任倒置維持公平之立法目的，
      故為維持病患與醫師在醫療糾紛上舉證責任之衡平，故本
      件並不適用民事訴訟法第277條後段但書之舉證責任轉換
      ，仍應由原告先舉證其產生之骨髓炎併發症為感染所致，
      且該感染為被告未善盡感染預防措施所致，而被告雖不負
      舉證責任，但就原告舉證所需之資料例如病歷、放射線照
      片、檢驗結果等有提供之責任及對原告醫療過程中所進行
      之醫療行為有陳述之責任，以供原告盡其舉證責任，合先
      敘明。
（二）按發炎為人體組織發生腫、脹、熱、痛之症狀，而發炎之
      因素亦非常之多，並非僅有細菌感染一途，發炎之因素包
      含病人體質（例如亦生長疤痕組織等）、感染措施不當、
      內視鏡消毒不完整等因素，有行政院94年10月18日衛署醫
      字第0940220461號函所附之鑑定書。因此，原告二人雖在
      被告國泰醫院就診中或就診後骨髓部位發生發炎之現象，
      而被診斷為骨髓炎，但該發炎之現象是否出於細菌感染所
      致，仍必須由原告舉證證明之。原告甲○○於92年1月2日
      至為恭醫院就診時雖診斷為腰椎骨髓炎，但是否為細菌感
      染，該院亦無法確認，有為恭醫院93年5月14日（93）為
      恭醫字第9300453號函所附之病歷摘要乙份在卷可參。而
      原告甲○○雖因下背痛及疑腰椎四五節椎間盤發炎至林口
      長庚醫院就診，但其成因可能因體質、他部位感染轉移、
      手術後之併發症等原因，且無法確定其感染途徑、原因、
      時間，亦經林口長庚醫院93年7月26日（93）長庚院法字
      第0482號函覆本院在案。雖原告戊○○於被告新竹國泰醫
      院、原告甲○○於長庚醫院之檢驗報告，曾分別驗出綠膿
      桿菌、金黃色葡萄球菌，有檢驗報告附於原告二人之病歷
      內可參。但原告甲○○92年2月12日採樣檢體（檢體部位
      不明），化驗出極為少量之金黃色葡萄球菌；原告告戊○○則檢驗出有綠膿桿菌之生長但數量不多，有各該檢驗單
      在卷可證。雖原告以該次檢驗主張原告甲○○、原告戊○○之骨髓炎為該菌種感染，苟原告骨髓炎之病症起因為金
      黃色葡萄球菌或綠膿桿菌所感染，則採樣獲得之金黃色葡
      萄球菌及綠膿桿菌之生長狀態應呈大量而非極少量。況原
      告甲○○採樣檢體化驗之時間為92年2月12日，距離第一
      次手術時間91年11月12日已有三個月，距離第二次手術時
      間91年12月4日已有二個月；原告戊○○採樣之時間91年
      12月6日為第二次手術當天，但距離第一次手術時間91年
      10月21日亦將近一個半月時間，更難以認定原告手術後併
      發之骨髓炎係因細菌感染所致。且金黃葡萄球菌及綠膿桿
      菌普遍存在於環境及人體中，而該次檢體之採樣部位無法
      確認、採樣過程是否均為遭到污染，亦無法確認，亦徵上
      開檢驗無法認定原告之骨髓炎係因該菌類感染所致。因此
      ，依據上開之檢驗結果實無法認定原告甲○○、戊○○之
      脊髓發炎係因細菌感染，而行政院衛生署95年11月17日衛
      署醫字第0950216229號函所附之鑑定報告亦同此意見，有
      該鑑定報告在卷可參。
（三）縱認原告之骨髓炎併發症係因金黃色葡萄球菌及綠膿桿菌
      所感染，但金黃色葡萄球菌及綠膿桿菌為人體極為常見之
      菌種，因人體有正常之防衛機轉，縱然有菌類之聚化亦非
      當然造成感染而產生疾病，但當身體免疫力、抵抗力太差
      時，正常之菌叢亦會遷移至其他部位造成疾病。且物理之
      消毒方式，並非保證環境可達百分之百無菌，僅能降低感
      染源接跨越人體正常防衛機轉（例如皮膚切口、呼吸道、
      泌尿道），而無法百分之百防止細菌感染，此參行政院衛
      生署95年11月17日衛署醫字第0950216229號函所附之鑑定
      報告自明。因此，縱認為原告二人曾經檢驗出有金黃色葡
      萄球菌及綠膿桿菌，亦無法認定感染之時間為原告在被告
      新竹國泰醫院就診之時，而傳染途徑即為被告新竹國泰醫
      院之環境及手術之內視鏡。
（四）綜上所陳，被告已遵本院之命令提供所有醫療過程之病歷
      文書、檢驗等證據，本院亦自原告就醫之醫療院所調取原
      告就醫之所有資料以供原告舉證之用，原告仍無法證明其
      等在術後所病發之骨髓炎為感染所致，縱認係感染所致，
      亦無法證明感染之時間係在被告醫院就診期間，感染途徑
      為被告醫院之環境或手術內視鏡上之細菌，且經原告請求
      將上開資料全部送行政院衛生署醫事審議委員會鑑定亦無
      法認定原告等之脊髓炎造成之原因。從而，原告無法證明
      其所罹患之骨髓炎之原因係出於細菌感染，且係經被告醫
      院之環境或手術內視鏡感染，故無法認定原告之骨髓炎與
      被告新竹國泰醫院及被告己○○之醫療行為有關。因此，
      原告依據醫療契約之債務不履行及侵權行為請求被告等賠
      償其精神上或財產之損害，為無理由，應予駁回。原告受
      敗訴判決，其假執行之聲請即失所依據，應併予駁回。。
六、兩造其餘攻擊防禦方法及舉證，因本件事證已臻明確，且經
    審酌後均認與判決基礎不生影響，爰不一一論述，附此敘明
七、結論：原告之訴為無理由，依民事訴訟法第78條、第85 條
    第1項，判決如主文。
中　　華　　民　　國　　96　　年　　1 　　月　　18　　日
                  民事第一庭    法　官　黃珮禎
以上正本係照原本作成。
如對本判決上訴，須於判決送達後20日內向本院提出上訴狀。
中　　華　　民　　國　　96　　年　　1 　　月　　18　　日
                                書記官　江靜玲
